【裁判字號】    98,重訴緝,4
【裁判日期】    990118
【裁判案由】    擄人勒贖
【裁判全文】
臺灣桃園地方法院刑事判決             98年度重訴緝字第4號
公  訴  人  臺灣桃園地方法院檢察署檢察官
被      告  乙○○
選任辯護人  甲○○律師
上列被告因擄人勒贖案件，經檢察官提起公訴（97年度偵字第10
115 號、第11497 號、第17965 號），本院判決如下：
    主  文
乙○○共同以非法方法，剝奪人之行動自由，累犯，處有期徒刑
陸月，如易科罰金，以新臺幣仟元折算壹日。
    事  實
一、乙○○前因公共危險案件，經臺灣高等法院臺中分院於86年
    6 月12日以85上訴字第5182號判處有期徒刑2 年6 月，復經
    最高法院於86年8 月28日判決上訴駁回確定，於91年10月16
    日入監服刑，於92年10月20日假釋出監，而於94年3 月6 日
    保護管束期滿而視為執行完畢，詎其仍不知警惕。其與在大
    陸經商之許來發間因經營生意及海關出貨之問題，產生糾紛
    ，致對許來發心生不滿，即夥同吳霆冠（綽號「螞蟻」，業
    經本院97年度重訴字第44號判決在案）及陳金坤（綽號「阿
    坤」，未據起訴）、陳志鑫（綽號「阿呆」，未據起訴）、
    王書聖（綽號「阿聖」，未據起訴）及姓名年籍不詳之大陸
    籍成年男子2 人（皆未據起訴），共同基於妨害自由之犯意
    聯絡，先由吳霆冠於97年1 月17日下午邀約許來發前往中國
    大陸廣東省中山市「京華酒店」，嗣於同日下午3 時許，吳
    霆冠向許來發稱：「乙○○以30萬元人民幣之代價找人要砍
    你一隻腳」等語，隨即以替許來發解決此糾紛為由，將許來
    發帶往大陸地區廣東省中山市某處屋內，待許來發進入該屋
    內房間後，吳霆冠向屋內之陳志鑫、王書聖表明許來發之身
    分，王書聖就拿手銬將許來發銬住，吳霆冠即向許來發稱「
    許董，對不起」後旋離去。其後，陳志鑫並持開山刀架住許
    來發脖子，並向許來發恫嚇稱：「渠等是拿錢辦事，老闆乙
    ○○拿30萬元人民幣要你一隻腳」等語，王書聖、陳志鑫再
    將許來發衣褲脫掉，僅餘內褲，並以手捶、腳踢等強暴、脅
    迫之方式限制許來發之行動自由，吳霆冠於約1 小時後復返
    回，對許來發稱：「事情最好與乙○○搞好，不然會死得很
    慘」、「天黑，乙○○就要將你埋掉」等語。當日傍晚某時
    ，乙○○、陳金坤及姓名年籍不詳男子等2 人帶冥紙、香等
    物到場，乙○○並稱要送許來發一程等語，復質問許來發有
    關生意糾紛內情等事，許來發再遭頭蓋黑色塑膠袋後，分由
    在場不詳之2 、3 人聯手毆打（傷害部分未據告訴），乙○
    ○等人才又離去。當日晚間7 時許，吳霆冠再現身開口重提
    陳志鑫等人已收乙○○錢要許來發1 隻腳等情詞，許來發因
    上開遭強暴、脅迫情狀，為求平安脫困，主動向陳志鑫告知
    可以給渠等16、17萬元人民幣，希望陳志鑫、王書聖可以退
    還乙○○的錢。隨後許來發並與吳霆冠溝通，請吳霆冠協同
    其離開上揭處所，並一起搭車前往京華酒店向許來發司機拿
    取16萬6 千元人民幣交與吳霆冠，請其轉交與陳志鑫等人，
    許來發復請其司機載吳霆冠回香格里拉酒店。嗣因陳志鑫、
    王書聖拿取上揭款項仍未罷休，透過吳霆冠向許來發再度索
    取金錢，故吳霆冠乃發簡訊要求許來發再度交付若干款項，
    同年月24日，許來發再次匯入人民幣5 萬元至吳霆冠在中國
    大陸工商銀行之帳戶內。
二、案經許來發訴由臺北市政府警察局報告臺灣桃園地方法院檢
    察署檢察官偵查起訴。
    理  由
甲、程序部分
壹、審判權方面：
一、按刑法第3 條前段規定：「本法於在中華民國領域內犯罪者
    ，適用之。」而中華民國憲法第4 條規定：「中華民國領土
    ，依其固有之疆域，非經國民大會之決議，不得變更之。」
    又依89年4 月25日修正公布之中華民國憲法增修條文第4 條
    第5 項規定：「中華民國領土，依其固有之疆域，非經全體
    立法委員四分之一之提議，全體立法委員四分之三之出席，
    及出席委員四分之三之決議，並提經國民大會代表總額三分
    之二之出席，出席代表四分之三之複決同意，不得變更之。
    」而國民大會迄今不曾為變更領土之決議或複決。另中華民
    國憲法增修條文第11條復規定：「自由地區與大陸地區間人
    民權利義務關係及其他事務之處理，得以法律為特別之規定
    。」而臺灣地區與大陸地區人民關係條例第2 條第2 款規定
    ：「大陸地區：指臺灣地區以外之中華民國領土。」已明示
    大陸地區仍屬我中華民國之領土，從而在大陸地區犯罪，仍
    屬在中華民國領域內犯罪（最高法院90年度臺上字第4247號
    判決要旨參照）。揆諸上開說明，本案犯罪行為地既在大陸
    地區廣東省，本院自有上開刑事案件之審判權，合先敘明。
二、又被告乙○○為本案之犯罪行為，並未曾受我國有權審判機
    關為實體裁判，此有被告臺灣高等法院前案紀錄表1 份在卷
    可稽，且無刑事訴訟法第302 條、第303 條等事由，本院自
    得依法為實體判決，併此敘明。
貳、證據能力方面：
一、按被告以外之人於審判外之言詞或書面陳述，除法律有規定
    者外，不得作為證據；被告以外之人於偵查中向檢察官所為
    之陳述，除顯有不可信之情況者外，得為證據；被告以外之
    人於檢察事務官、司法警察官或司法警察調查中所為之陳述
    ，與審判中不符時，其先前之陳述具有較可信之特別情況，
    且為證明犯罪事實存否所必要者，得為證據；被告以外之人
    於審判外之陳述，雖不符前四條之規定，而經當事人於審判
    程序同意作為證據，法院審酌該言詞陳述或書面陳述作成時
    之情況，認為適當者，亦得為證據。當事人、代理人或辯護
    人於法院調查證據時，知有第159 條第1 項不得為證據之情
    形，而未於言詞辯論終結前聲明異議者，視為有前項之同意
    。刑事訴訟法第159 條第1 項、第159 條之1 第2 項、第15
    9 條之2 、第159 條之5 分別定有明文。而所謂「顯有不可
    信性」、「特別可信性」、「適當性」，係指陳述是否出於
    供述者之真意、有無違法取供情事之信用性而言，故應就偵
    查或調查筆錄製作之原因、過程及其功能等項加以綜合觀察
    ，據以判斷該傳聞證據是否「非顯不可信」或「有特別可信
    之情況」，倘可據以認定其任意性暨信用性俱無疑慮者，即
    可例外賦予「證據能力」，俾其成為法院審判時之適格證據
    資料；換言之，「證據能力」所強調者，實乃其作為認定被
    告犯罪證據之資格，此與其內容究否足以證明被告犯罪之「
    證明力」，尚有層次上之差別，不容混為一談，合先敘明。
二、查證人許來發於警詢之陳述，及陳金坤、陳志鑫、王書聖、
    許來發等於大陸地區公安單位所為之陳述，均屬於被告以外
    之人之於審判外之言詞陳述，而被告選任辯護人於本院行準
    備程序時，即表示上揭證人於警詢及大陸地區公安單位所為
    之陳述無證據能力，本院既查無上開例外得以之作為證據之
    各種情形，因此認定上揭證人於警詢及大陸地區公安單位所
    為之陳述，應均無證據能力。
三、至證人許來發於偵查中向檢察官所為之陳述，本院細稽其於
    偵查中之證詞，不僅具體明確，並係在檢察官告以偽證罪之
    處罰規定以後，始具結陳述，此有檢察官歷次訊問筆錄暨證
    人結文在卷可考，是上開陳述內容之任意性，自已足供擔保
    。此外，本案復未見檢察官在偵查中有何違法取供而不具信
    用性之情事，應認上開陳述「非顯不可信」；況證人許來發
    於本院審理時，業經具結後為被告乙○○及其辯護人行使詰
    問之權，洵無妨害被告乙○○防禦權之虞，故依諸上開規定
    ，證人許來發於偵訊時向檢察官所為之陳述，自有證據能力
    。
四、本案所引用之其餘非供述證據，經本院依法踐行調查證據程
    序，檢察官、被告及其選任辯護人均不爭執下列所引用各該
    證據之證據能力，且亦查無依法應排除其證據能力之情形，
    是後述所引用證據之證據能力均無疑義。
乙、實體部分
壹、事實認定方面
一、訊據被告乙○○於本院審理時對於上揭事實坦承不諱（見本
    院卷第47頁背面、第63頁背面、第67頁背面），核與證人即
    被害人許來發於偵訊及本院審理時證述：「97年1 月17日吳
    霆冠打電話給我說有急事要找我，然後說約在大陸地區廣東
    市京華酒店見面，我到場時，只有吳霆冠一人，當時在現場
    ，我記得吳霆冠告訴我說，乙○○給「阿勝」、「阿坤」、
    「阿呆」30萬人民幣，要我一隻腳，但叫我放心，說「那些
    人我都很熟，我帶你去找他們」，並問你車上有無臺灣茶葉
    ，我說有，然後他就說他們那邊的路不熟，叫他們派一部車
    來接我，我說那我的車跟在你後面，他說我的車不要給他們
    看到，不然會以為你開BMW740很有錢，會跟你要錢。之後，
    吳霆冠請我到一間舊的透天厝，是坐他們的車去的，他們兩
    個大陸人來，我跟吳霆冠上他們的車，我請司機在京華酒店
    等我，到透天厝進去後，一個叫阿聖（即王書聖）、阿呆（
    即陳志鑫）的，阿聖就拿手銬把我扣著，吳霆冠就跟我說「
    許董，對不起！」就走了。後來他們拿開山刀架在我脖子上
    ，我記得阿呆有說他的老闆乙○○拿30萬元人民幣要我一支
    腳，我跟阿呆說你們也是拿錢辦事，我問他們拿乙○○多少
    錢，並說他們如果有拿乙○○的錢話，請他們退還給乙○○
    ，大家都是臺灣人，不要在大陸人面前這樣不好看，關於你
    拿了乙○○30萬元部分我給你們沒關係，他們並沒有正式向
    我開價碼。過來約一小時後，吳霆冠又進入房間，告訴阿呆
    、阿聖，叫他們二人不要打我，有話好說，並叫我最好把事
    情跟乙○○搞好，吳霆冠就又離開。阿呆就說主謀是乙○○
    ，並問我現在有沒有辦法弄到錢，我說我車上有將近16、17
    萬元人民幣，阿呆叫我請司機把錢拿到京華酒店，我說我既
    然答應要給你，如果不是我本人我司機絕對不會給錢。後來
    乙○○帶了兩個不認識的人進來，有人說要送我最後一程，
    有一位大陸人拿垃圾袋蒙住我打我，約有2 、3 人打我，乙
    ○○到現場時和我談了一下生意上貨品的事情。乙○○走了
    之後，因為我答應給阿呆、阿聖錢，想要離開現場，就要求
    阿呆、阿聖叫吳霆冠進來，吳霆冠進入後，我告訴吳霆冠，
    阿呆他們要的錢，我車上沒有這麼多，只有十幾萬，可否先
    把給車上的錢給他們，後來我有打電話給司機，叫我的司機
    拿錢去京華酒店，吳霆冠、阿呆、阿聖就帶我下樓，之後吳
    霆冠跟我搭計程車離開該處民宅，到京華酒店把錢拿給吳霆
    冠，金額約是16萬6 千元人民幣，因為錢很多，搭計程車危
    險，所以我叫我司機送吳霆冠到與阿呆、阿聖約的香格里拉
    酒店。其後於97年1 月24日下午，我有叫司機在大陸匯款給
    吳霆冠5 萬元人民幣，因為吳霆冠打電話給我說，是阿呆、
    阿聖亡命之徒要的。我想再匯款5 萬元人民幣，讓他們不要
    再找我麻煩，可以花錢消災。」等語相符（見臺灣桃園地方
    法院檢察署97年度偵字第10115 號偵卷二第63頁至第66頁、
    本院97年度重訴字第44號卷第106 頁至第115 頁），此外並
    有許來發手機簡訊翻拍照片（見97年度偵字第17965 號偵卷
    第55頁至第65頁）、被告乙○○及吳霆冠、陳金坤之入出境
    查詢資料等件附卷可佐。足證被告乙○○前揭自白與事實相
    符，堪予採信。
二、綜上所述，本件事證已臻明確，被告乙○○妨害自由犯行洵
    堪認定，自應依法論科。
貳、論罪科刑方面：
一、核被告乙○○所為係犯刑法第302 條第1 項剝奪人之行動自
    由罪。起訴書認被告乙○○所犯係刑法第347 條第1 項之擄
    人勒贖罪，然按刑法上所稱擄人勒贖，係在主觀上具有勒贖
    之不法意圖，客觀上以強暴、脅迫或詐術、恐嚇或其他不正
    方法使被害人離開其原來處所而將其移置於自己實力支配之
    下，而令被擄者之親友提供金錢或其他財物以贖取被擄者之
    生命或身體自由，因此在手段行為上具有妨害自由之本質，
    但在目的行為上，則具有恐嚇行為之本質；且擄人勒贖罪，
    須有不法得財之意思，而將被害人擄至自己勢力範圍內，逼
    令其出款贖回者，始足當之，若被告與被害人間另有債務糾
    紛，縱以非法方法迫使其清償債務，則在被告主觀上並無不
    法得財之意思，僅應成立其他罪名，尚與擄人勒贖罪之要件
    不符（最高法院著有74年度台上字第6046號、91年度台上字
    第6480號等判決見解，可資參照）。查本件被告乙○○係為
    協調與許來發間之經商糾紛，且於犯罪當時被告乙○○與共
    犯皆無索討贖金之行為，而係被害人許來發為求早日脫身主
    動答應要給被告乙○○手下王書聖、陳志鑫16萬6 千元人民
    幣，且事後再匯給吳霆冠5 萬元人民幣乙節，業經證人許來
    發證述屬實，已如上述，堪認此部分與一般擄人勒贖案件中
    ，自始即有使被害人「以財物取贖人身」之犯意有別，被告
    乙○○無擄人勒贖之犯意，至為灼明，而與擄人勒贖之構成
    要件，自屬有間，是起訴書中此部分所認，尚有未合，惟此
    部分業經蒞庭公訴檢察官於99年1 月6 日本院審判期日當庭
    陳述及論告本件起訴之事實該當於刑法第302 條妨害自由罪
    （見本院卷第63頁、第67頁背面），而自行更正原起訴法條
    ，本院無庸再變更公訴人起訴之法條，併此敘明。
二、被告乙○○與吳霆冠、王書聖、陳志鑫、陳金坤及姓名年籍
    不詳之大陸籍成年男子2 人，有犯意聯絡及行為分擔，亦應
    論以共同正犯。又被告乙○○與共犯對許來發所為之強制、
    恐嚇、傷害之犯行，應分別為剝奪行動自由行為所吸收、部
    分行為及當然結果，均不另論罪（最高法院70年台上字第46
    74號、74年台上字第3404號、94年台上字第4781號判決意旨
    參照）。另查被告有如事實欄所載之犯罪科刑及執行紀錄，
    此有臺灣高等法院被告前案紀錄表1 份在卷可查，是被告於
    徒刑執行完畢後，5 年內再犯本件有期徒刑以上之罪，為累
    犯，應依刑法第47條第1 項之規定加重其刑。
三、爰審酌被告乙○○僅因與被害人許來發有經商糾紛，不思以
    正當方法協調處理，竟夥同共犯以暴力手段強留被害人許來
    發於上揭民宅與其協調糾紛，長達數小時之久，造成被害人
    許來發之身心受有重大創傷，惟念其於本院審理中尚能坦承
    犯行，然尚未取得被害人許來發之諒解及其於本件犯罪行為
    中所擔任之角色（見本院卷第60頁，公務電話紀錄1 紙在卷
    可參）等一切情狀，量處如主文所示之刑，並諭知易科罰金
    之折算標準，以示警懲。
據上論斷，應依刑事訴訟法第299 條第1 項前段，刑法第28條、
第302 條第1 項、第47條第1 項、第41條第1 項前段，刑法施行
法第1 條之1 ，判決如主文。
本案經檢察官蔡正傑到庭執行職務
中    華    民    國    99    年    1     月    18    日
                      臺灣桃園地方法院刑事第四庭
                          審判長法  官  袁雪華
                                法  官  林宜靜
                                法  官  張宇葭
以上正本證明與原本無異。
如不服本判決應於收受判決後10日內向本院提出上訴書狀，並應
敘述具體理由。其未敘述上訴理由者，應於上訴期間屆滿後20日
內向本院補提理由書( 均須按他造當事人之人數附繕本) 「切勿
逕送上級法院」。
                                書記官  高  平
中    華    民    國    99    年    1     月    19    日
附錄：本案論罪科刑法條全文
刑法第302條
私行拘禁或以其他非法方法，剝奪人之行動自由者，處5 年以下
有期徒刑、拘役或3 百元以下罰金。
因而致人於死者，處無期徒刑或7 年以上有期徒刑，致重傷者，
處3 年以上10年以下有期徒刑。
第 1 項之未遂犯罰之。

司法院資訊處製作；財團法人民間司法改革基金會備份。
